【裁判字號】    96,簡上,293
【裁判日期】    970205
【裁判案由】    詐欺
【裁判全文】
臺灣彰化地方法院刑事判決             96年度簡上字第293號
上  訴  人  臺灣彰化地方法院檢察署檢察官
被      告  甲○○
上列上訴人因被告詐欺案件，不服本院九十六年度簡字第二九六
號中華民國九十六年十一月六日第一審簡易判決（原檢察官聲請
簡易判決處刑案號：九十六年度偵字第六八七八號），提起上訴
，本院管轄第二審合議庭判決如下：
    主  文
上訴駁回。
    事  實
一、本案經本院審理結果，認第一審判決認事用法及量刑均無不
    當，應予維持，並引用第一審判決書記載之事實、證據及理
    由（如附件，惟原審判決事實及理由欄第三項第二行「刑法
    第三百三十九條第一項、第三十條第一項前段、第二項」部
    分之記載應更正為「刑法第三百三十九條第一項、第三項、
    第三十條第一項前段、第二項、第五十五條」）。
二、本件上訴人即檢察官上訴意旨略以：本件原判決就被告犯罪
    之事實及證據，均引用台灣彰化地方法院檢察署九十六年度
    偵字第六八七八號聲請簡易判決書所載，而依該聲請簡易判
    決書所述犯罪事實及證據清單編號十所載證據與待證事實，
    關於被害人乙○○受騙之事實，應係涉犯刑法第三十條第一
    項、第三百三十九條第三項、第一項之幫助詐欺取財未遂罪
    嫌，然依該判決之前開主文觀之，顯係以被告幫助詐欺取財
    既遂罪加以論罪科刑，足認原審未正確引用論罪科刑之法條
    ，從而該判決之主文及事實理由，顯有矛盾之處，且與本案
    情節及判決本旨有所影響，無從以裁定方式加以更正，故難
    認原判決妥適，請撤銷原判決，另為適當之判決等語。
三、訊據被告甲○○固對上開彰化銀行鹿港分行及華僑銀行彰化
    分行帳戶為其以本人名義所開立及其有將彰化銀行帳戶之存
    摺、印登、提款卡及密碼等物交付予不詳姓名之成年人及以
    將華僑銀行彰化分行帳戶，以新台幣（下同）三千元之價格
    賣予一姓名年籍不詳、綽號「小五」之成年男子等情均坦承
    不諱，惟矢口否認有何幫助詐欺取財之犯行，辯稱：因我信
    用不佳，已無法向銀行貸款了，對方說要我將彰化銀行鹿港
    分行帳戶之存摺、印鑑、提款卡及密碼給他，他有辦法幫我
    辦貸款；華僑銀行帳戶是因為原本我要辦手機換現金，但因
    我以前就有辦理過，無法再辦理，所以小五就叫我將華僑銀
    行存摺給他，小五給我三千元，我不知道我的帳戶會讓人家
    拿去作詐騙云云。經查：
（一）被害人丙○○因接獲詐騙集團成員所撥打電話，詐稱被害
      人中獎港幣二十萬元，但應先匯五萬三千四百元費用至彰
      化銀行鹿港分行甲○○帳戶，使被害人陷於錯誤，而於九
      十五年十二月二十七日匯款五萬三千四百元至被告之上開
      彰化銀行帳戶，詐騙集團成員又再撥打電話，向被害人丙○○詐稱被害人不是會員，應再匯二十六萬四千元，才能
      成為他們公司的臨時會員後，公司要篩檢十位名客，公司
      要拿被害人中獎之港幣二十萬元投資云云，使被害人丙○○再次陷於錯誤，而於九十五年十二月二十九日匯款六萬
      元至被告之上開華僑銀行帳戶，嗣後並遭提領一空；另被
      害人乙○○因接獲詐騙集團成員所撥打電話，詐稱被害人
      中獎八十九萬元，但應先匯五萬三千四百元之費用至彰化
      銀行鹿港分行甲○○帳戶，使被害人乙○○陷於錯誤，而
      於同日前往台灣土地銀行汐止分行匯款五萬三千四百元至
      被告之上開彰化銀行帳戶，惟因乙○○誤寫戶名，致匯款
      未成而退匯等情，業據證人即被害人丙○○、乙○○於警
      詢及偵查中均指述綦詳，並有被害人之彰化銀行匯款回條
      聯、彰化銀行存款憑條、臺灣土地銀行匯款申請書回條、
      彰化銀行鹿港分行函覆之顧客資料卡、存摺存款帳戶資料
      查詢明細表、華僑銀行彰化分行函覆之開戶暨相關業務申
      請書、存摺往來明細表及臺灣土地銀行汐止分行函各一份
      在卷可稽，足徵被告所申設之上開彰化銀行及華僑銀行帳
      戶，確均遭詐騙集團成員作為實施詐欺取財之用。
（二）被告雖辯稱其交付彰化銀行存摺、印鑑、提款卡及密碼係
      為辦理貸款而依「陳先生」之指示所交付；按金融帳戶為
      個人之理財工具，一般民眾皆可自由申請開設，並無任何
      特殊之限制，又其僅為存提款之用，本身要無何經濟價值
      ，而得為質借或徵信之用，惟被告為成年人，應悉辦理貸
      款與個人帳戶內金錢之進出次數與銀行評估個人信用無涉
      ，且被告於警詢亦供稱該帳戶內沒有錢，縱被告係急於貸
      款，亦不應將其上開帳戶之存摺、印鑑、提款卡及密碼予
      被告不知其真實姓名之人。又被告既欲委託「陳先生」辦
      理信用貸款，然其並未交付任何在職證明或財力證明等資
      料，如何據以相信僅以存摺（按被告稱該帳戶內沒有錢）
      、提款卡即可以辦出貸款，亦甚可疑；再被告將存摺、印
      章、晶片提款卡及密碼均交給「陳先生」，則縱被告獲得
      信用貸款，則所撥入之款項亦甚有可能全數遭「陳先生」
      提領一空，再被告欠缺憑信之基礎，卻將存摺及提款卡等
      攸關自身權益之重要物品交給陌生人使用，且提款卡之密
      碼攸關個人隱私，即便是辦理貸款，需要製造提領記錄，
      亦不需要將提款卡之密碼告以代辦人員，凡此種種均與常
      情有違，顯見被告應係將上開帳戶存摺、提款卡、密碼及
      印鑑交予他人，作為詐騙集團向人詐財之匯款帳戶。
（三）另按刑法上之故意，分直接故意（確定故意）與間接故意
      （不確定故意），「行為人對於構成犯罪之事實，明知並
      有意使其發生者」為直接故意，「行為人對於構成犯罪之
      事實，預見其發生而其發生並不違背其本意者」為間接故
      意；一般人至金融機構開設帳戶並非難事，如非因財產犯
      罪等不法目的，依常情並無捨棄自己帳戶而迂迴以花費金
      錢或其他方法向無相當信賴關係之陌生人取得帳戶使用之
      理，且近年來以退稅或中獎等不實電話內容而詐欺取財之
      犯罪類型層出不窮，該等犯罪，多數均係利用他人帳戶作
      為詐欺所得財物之出入帳戶，業經媒體廣為披載，是依一
      般人通常之知識、智能及經驗，均已深知向陌生人購買、
      承租或其他方法取得帳戶之人，多係欲藉該帳戶取得不法
      犯罪所得，且隱匿實際身分，以逃避司法單位之追查，若
      此社會現實，恆係一般人本於日常生活經驗即可體察，被
      告對此自亦難諉為不知，故被告將彰化銀行帳戶之存摺、
      印鑑、提款卡與密碼交付予「陳先生」及以三千元之價格
      販賣上開華僑銀行帳戶之存摺、印鑑、提款卡與密碼予綽
      號「小五」成年男子之詐欺集團成員，導致該帳戶將來可
      能被用來作為詐欺取財等非法用途之工具乙節，應有所預
      見，且不違背其本意。是以，被告猶提供所有之上開帳戶
      予綽號「陳先生」及「小五」之詐欺集團成員使用，足認
      被告主觀上容任該詐欺集團將上開帳戶作為詐欺取財之指
      定帳戶使用，準此，被告確有幫助詐欺取財之不確定故意
      甚明。
（三）綜上所述，被告前揭所辯顯係事後飾卸之詞，無足採信。
      本件事證明確，被告犯行均堪認定，應予依法論科。
四、按依社會常情，任何人均可辦理金融帳戶存摺使用，如無正
    當理由，實無借用他人存摺、提款卡、密碼使用之理，且金
    融存摺、提款卡及密碼亦事關個人財產權益之保障，其專有
    性甚高，除非本人或與本人親密關係者，難認有何理由可同
    時取得該存摺、提款卡及密碼；又自政府開放金融業申請設
    立後，金融機構大量增加，一般人申請存款帳戶極為容易且
    便利，除非活期存款帳戶使用人欲將帳戶充作犯罪之用，否
    則一般人正常使用以自己名義申辦之存款帳戶即可，並無使
    用他人帳戶之必要。況近來新聞媒體，對於不肖犯罪人士常
    使用他人存款帳戶後，再持以供作犯罪使用，藉此逃避檢警
    查緝之情事，亦多所報導；且一般人亦均有妥為保管及防止
    他人任意使用存摺、提款卡及密碼之認識，縱特殊情況偶需
    交付他人使用，亦必深入瞭解用途及合理性，始予提供，該
    等專有物品如落入不明人士手中，而未加以闡明正常用途，
    極易被利用為與財產有關之犯罪工具，此為吾人依一般生活
    認知所易於體察之常識，而對於非有正當理由，竟徵求他人
    提供帳戶者，客觀上可預見其目的，係供為某筆資金存入後
    ，再行領出之用意，一般人本於一般認知能力均易於瞭解，
    被告就銀行存款帳戶之申請使用細節，不可能諉為不知，被
    告係於可預見上揭銀行帳戶存摺、提款卡及密碼、印鑑提供
    予他人使用將幫助他人實施犯罪之情形下，仍先後二次將其
    彰化銀行、華僑銀行帳戶存摺、提款卡及密碼、印鑑交付綽
    號「陳先生」、「小五」之成年男子使用，顯有預見縱有人
    利用被告前揭銀行帳戶實施詐欺取財犯罪，以領取犯罪所得
    財物，避免遭查獲等情，亦不違背被告之本意至明。次按刑
    法關於正犯、從犯之區別，本院所採見解，係以其主觀之犯
    意及客觀之犯行為標準，凡以自己犯罪之意思而參與犯罪，
    無論其所參與者是否犯罪構成要件之行為，皆為正犯，其以
    幫助他人犯罪之意思而參與犯罪，其所參與者，苟係犯罪構
    成要件之行為，亦為正犯，必以幫助他人犯罪之意思而參與
    犯罪，其所參與者又為犯罪構成要件以外之行為，始為從犯
    （最高法院二十五年上字第二二五三號判例要旨參照）。是
    如未參與實施犯罪構成要件之行為，且係出於幫助之意思提
    供助力，即屬幫助犯，而非共同正犯，本案被告係基於幫助
    他人詐欺取財之犯意，提供上開帳戶存摺、提款卡及密碼、
    印鑑與綽號「陳先生」、「小五」之成年男子及其所屬之詐
    騙集團成員，意圖為自己不法之所有，詐欺被害人匯款至被
    告所提供之上揭帳戶，是被告顯係以幫助他人為詐欺取財犯
    罪之意思，其所參與者僅係提供前開存摺、提款卡及密碼、
    印鑑等資料，亦即參與犯罪構成要件以外之行為，依前開說
    明，核被告交付彰化銀行鹿港分行帳戶予詐騙集團成員詐欺
    被害人丙○○、乙○○所為，分別係犯刑法第三十條第一項
    、第三百三十九條第一項之幫助詐欺取財既遂罪（詐欺被害
    人丙○○部分）及同法第三十條第一項、第三百三十九條第
    三項、第一項之幫助詐欺取財未遂罪（詐欺被害人乙○○部
    分）；被告交付華僑銀行彰化分行帳戶予詐騙集團成員詐欺
    被害人丙○○所為，係犯刑法第三十條第一項、第三百三十
    九條第一項之幫助詐欺取財既遂罪。被告以一行為交付彰化
    銀行鹿港分行帳戶予「陳先生」成年男子，幫助所屬詐欺集
    團成員分別對被害人丙○○、乙○○為詐欺取財，其以一行
    為觸犯二個基本構成要件相同之幫助詐欺罪名，構成同種想
    像競合犯，依刑法第五十五條前段之規定，論以一幫助詐欺
    取財既遂罪。被告所為係犯刑法第三十條第一項、第三百三
    十九條第一項之幫助詐欺取財罪，業如前述，均應依同法第
    三十條第二項之規定減輕其刑。再被告先後二次為交付帳戶
    予詐騙集團成員詐欺被害人所為，犯意各別，行為亦殊，應
    予分論併罰。又被告所為係犯刑法第三十條第一項、第三百
    三十九條第一項之幫助詐欺取財罪，業如前述，其二次犯行
    均屬幫助犯，均應依同法第三十條第二項之規定減輕其刑。
五、原審以被告幫助詐欺取財犯行事證明確，並審酌上開情狀，
    據以論罪科刑，各判處被告有期徒刑四月，並均諭知易科罰
    金之折算標準，再因本件被告犯罪時間均係在九十六年四月
    二十四日以前，所犯之罪，悉合於減刑條件，應依中華民國
    九十六年罪犯減刑條例第二條第一項第三款之規定，各減其
    宣告刑二分之一，並均諭知易科罰金之折算標準，核無不當
    ，上訴人指摘原審判決關於被害人乙○○受騙之事實，應係
    涉犯刑法第三十條第一項、第三百三十九條第三項、第一項
    之幫助詐欺取財未遂罪嫌，然依該判決之前開主文觀之，顯
    係以被告幫助詐欺取財既遂罪加以論罪科刑，足認原審未正
    確引用論罪科刑之法條，從而該判決之主文及事實理由，顯
    有矛盾之處，且與本案情節及判決本旨有所影響，故難認原
    判決妥適，請撤銷原判決，另為適當之判決等語，惟原審判
    決雖於事實及理由欄「三、應適用之法條」漏未引用刑法第
    三百三十九條第三項及第五十五條，惟原審係引用檢察官之
    聲請簡易判決處刑書，該處刑書之犯罪事實已載明詐欺集團
    詐騙被害人乙○○部分因被害人匯款未成而退匯，又於證據
    並所犯法條部分「二、所犯法條」部分亦載明「詐騙乙○○
    部分涉犯刑法第三百三十九條第一、三項、第三十條第一項
    ；（二）被告甲○○販賣一個彰化銀行帳戶，致詐騙丙○○
    、乙○○等二人，係一行為觸犯二詐欺罪名，請依刑法第五
    十五條論以較重之詐欺罪之幫助犯」，是以原審判決於事實
    及理由三、應適用之法條部分顯係漏引刑法第三百三十九條
    第三項及第五十五條，然此並不影響全案之情節，應予更正
    即可，是以上訴人請求撤銷原判決，為無理由，應駁回其上
    訴。
據上論斷，應依刑事訴訟法第四百五十五條之一第一項、第三項
、第三百七十三條、第三百六十八條，判決如主文。
本件經檢察官張聖傳到庭執行職務。
中    華    民    國    97    年    2     月    5     日
                        臺灣彰化地方法院刑事第二庭
                            審判長法官  石馨文
                            法      官  黃齡玉
                            法      官  尚安雅
以上正本證明與原本無異。
本件不得上訴。
中    華    民    國    97    年    2     月    12    日
                            書  記  官  洪年慶


司法院資訊處製作；財團法人民間司法改革基金會備份。
